臺灣新竹地方法院民事裁定
110年度消債職聲免字第19號
聲  請  人  
即債務人    陳明泰  


代  理  人  陳慶禎律師
相  對  人  
即債權人    台北富邦商業銀行股份有限公司

法定代理人  陳聖德  


相  對  人  
即債權人    國泰世華商業銀行股份有限公司

法定代理人  郭明鑑  
代  理  人  蔡政宏  
相  對  人  
即債權人    臺灣中小企業銀行股份有限公司

法定代理人  林謙浩  
代  理  人  彭培洵  
相  對  人  
即債權人    板信商業銀行股份有限公司

法定代理人  張明道  


相  對  人  
即債權人    台新國際商業銀行股份有限公司


法定代理人  吳東亮  



相  對  人  
即債權人    中國信託商業銀行股份有限公司


法定代理人  利明献  


相  對  人  
即債權人    均和資產管理股份有限公司

法定代理人  朱祐宗  



相  對  人  
即債權人    萬榮行銷股份有限公司

法定代理人  呂豫文  


相  對  人  
即債權人    第一金融資產管理股份有限公司

法定代理人  施志調  


相  對  人  
即債權人    新光行銷股份有限公司

法定代理人  陳建成  
代  理  人  鄭穎聰  
相  對  人  
即債權人    台新資產管理股份有限公司

法定代理人  吳統雄  


相  對  人  
即債權人    元大國際資產管理股份有限公司

法定代理人  宋耀明  


相  對  人  
即債權人    陳炳松  
上列當事人因消費者債務清理事件，聲請免責，本院裁定如下：
    主  文
聲請人即債務人陳明泰不予免責。
    理  由
一、按法院為終止或終結清算程序之裁定確定後，除法院裁定開
    始清算程序後，債務人有薪資、執行業務所得或其他固定收
    入，扣除自己及依法應受其扶養者所必要生活費用之數額後
    仍有餘額，而普通債權人之分配總額低於債務人聲請清算前
    二年間，可處分所得扣除自己及依法應受其扶養者所必要生
    活費用之數額者；抑或債務人有下列各款情形之一者：(1)
    於7年內曾依破產法或本條例規定受免責；(2)故意隱匿、毀
    損應屬清算財團之財產，或為其他不利於債權人之處分，致
    債權人受有損害；(3)捏造債務或承認不真實之債務；(4)聲
    聲請清算前2年內，因消費奢侈商品或服務、賭博或其他投
    機行為，所負債務之總額逾聲請清算時無擔保及無優先權債
    務之半數，而生開始清算之原因；(5)於清算聲請前1年內，
    已有清算之原因，而隱瞞其事實，使他人與之為交易致生損
    害；(6)明知已有清算原因之事實，非基於本人之義務，而
    以特別利於債權人中之一人或數人為目的，提供擔保或消滅
    債務；(7)隱匿、毀棄、偽造或變造帳簿或其他會計文件之
    全部或一部，致其財產之狀況不真確；(8)故意於財產及收
    入狀況說明書為不實之記載，或有其他故意違反本條例所定
    義務之行為，致債權人受有損害，或重大延滯程序外，應以
    裁定免除債務人之債務。但債務人證明經普通債權人全體同
    意者，不在此限，消費者債務清理條例（下稱消債條例）第
    132條、第133條及第134條定有明文。前三條情形，法院於
    裁定前應依職權調查，或命管理人調查以書面提出報告，並
    使債權人、債務人有到場陳述意見之機會，消債條例第136
    條亦有明文。
二、本件聲請人即債務人前於民國（下同）108年8月6日向本院
    聲請清算，經本院以108年度消債清字第32號裁定自109年3
    月2日下午4時起開始清算程序，嗣因債務人名下雲林縣○○鄉
    ○○○段00000地號土地、雲林縣○○鄉○○段0000地號土地（下合
    稱系爭土地）、雲林縣○○鄉○○○段00000地號土地、雲林縣○○
    鄉○○段0000地號土地，均為分別共有及設定抵押權予債權人
    陳炳松，此有土地登記公務用謄本可稽（見清算卷第205-21
    9頁），其中系爭土地前經臺灣雲林地方法院108年度司執字
    第42265號清償債務強制執行事件受理在案，嗣於109年10月
    8日特別變賣程序後之減價拍賣仍無人應買，視為撤回結案
    （見司執消債清卷第241-244頁），上開4筆土地依特別變賣
    程序後之減價拍賣價格及公告現值計算，仍不足以清償對抵
    押權人之債務，是以普通債權人亦無法就上開4筆土地受償
    ，故上開4筆土地於本件清算程序無清算價值，無處分實益
    ；另聲請人名下尚有與他人共有之雲林縣○○鄉○○村○○路00號
    未辦保存登記建物（應有部分2/10），經鑑定價值為新臺幣
    （下同）18,573元，由債務人提出現款作為清算財團財產，
    經本院司法事務官將債務人清算財團之財產分配完結後，於
    110年9月26日以109年度司執消債清字第6號裁定本件清算程
    序終結，業經本院依職權調閱上開案卷查明屬實。依首揭規
    定，本院應裁定是否准許債務人免責。經本院通知全體債權
    人及債務人到場、函詢各全體無擔保債權人陳述意見，除債
    權人板信商業銀行股份有限公司、第一金融資產管理股份有
    限公司、台新資產管理股份有限公司、元大國際資產管理股
    份有限公司未具狀陳述意見，其餘債權人皆具狀表示不同意
    債務人免責。
三、經查：
(一)債務人前依消債條例之規定，向本院聲請清算，經本院前開
    裁定准許進行清算程序，嗣本院司法事務官以109年度司執
    消債清字第6號事件，於110年4月14日製作並公告分配表，
    將債務人名下財產之等值現款供清算後，無擔保無優先債權
    人分配總額為18,573元，且於同年9月26日裁定清算程序終
    結，該裁定並已確定等情，有上開相關之事件卷宗可憑，是
    本件清算程序終結後，本院即應審酌聲請人有無消債條例所
    定不免責之情形，合先敘明之。　　
(二)按法院裁定開始清算程序後，債務人有薪資、執行業務所得
    或其他固定收入，扣除自己及依法應受其扶養者所必要生活
    費用之數額後仍有餘額，而普通債權人之分配總額低於債務
    人聲請清算前二年間，可處分所得扣除自己及依法應受其扶
    養者所必要生活費用之數額者，法院應為不免責之裁定。但
    債務人證明經普通債權人全體同意者，不在此限，此為消債
    條例第133條所明定。據聲請人陳報准予清算程序後至今之
    每月收入及支出狀況與清算程序相同等語，此有聲請人110
    年12月17日陳報狀可憑（見本院卷第53頁、111年6月21日訊
    問筆錄），則以本院108年度消債清字第32號裁定，認定聲
    請人每月收入16,000元、每月必要生活費用14,110元，依此
    ，足認聲請人於裁定開始清算後，其每月固定收入扣除必要
    支出後仍有餘額，自符合消債條例第133條前段之規定。
(三)又聲請人係於108年8月6日聲請清算，則以聲請人聲請清算
    前二年計算收入及每月生活必要支出之時點應為106年8月至
    108年7月，據聲請人陳報聲請清算前二年打零工維生，每月
    收入約16,000元、每月支出14,110元，此有聲請人提出之財
    產及收入狀況說明書在卷可憑（見調解卷第9-10頁），本院
    即以當時每月收入16,000元為計算標準，則債務人聲請清算
    前二年收入總額為384,000元（計算式：16,000×24）；另聲
    請人主張聲請清算前二年間，其每月必要支出數額為14,110
    元，亦同本院准予其清算之裁定認定之數額，堪認合理，則
    聲請人聲請清算前二年間之必要支出總額為338,640元(計算
    式：14,110×24），是以聲請人於聲請清算前二年間之可處
    分所得384,000元，扣除自己必要生活費用338,640元後，尚
    餘45,360元，而本件普通債權人之受償分配額為18,573元元
    ，業如前述，顯然低於聲請人於聲請清算前二年期間，可處
    分所得扣除自己必要生活費用之數額，而該當消債條例第13
    3條規定應不免責之情形。聲請人又無法提出業經普通債權
    人同意之證明，依消債條例第133條規定，聲請人自應不予
    免責。
(四)至債權人中國信託商業銀行股份有限公司固主張債務人名下
    系爭土地雖經拍賣無法拍定，惟債務人未提出等值現金交付
    分配，應屬未盡力清償，有消債條例第134條第2、8款不免
    責事由云云。然查，債務人於財產及收入狀況說明書「財產
    目錄編號」記載系爭土地，有財產及收入狀況說明書可稽（
    調解卷第8頁)，並無不實或隱匿，且系爭土地已經本院以10
    9年12月21日109年度司執消債清字第6號裁定代替債權人會
    議決議，認無處分實益，該裁定業已確定，是債權人再主張
    債務人應就系爭土地提出等值現金交付分配等情，難謂有據
    。何況清算程序清算財團處分之事，與更生程序之更生方案
    有無盡力清償分屬二事（參見消債條例第64條、第64條之1
    ），是債權人主張債務人於清算程序有未盡力清償之情事云
    云，容有誤解，尚不可取。且債權人主張債務人有消債條例
    第134條第2、8款之事由，亦未提出相當之證明，尚難認有
    隱匿、毀損或故為不實記載致債權人受有損害之事實，是中
    國信託商業銀行股份有限公司此部分主張，尚非可採。另本
    院復查無聲請人有消債條例第134條所列各款應不免責事由
    ，且債權人亦未另提出聲請人有何符合消債條例第134條各
    款所規定之事證供本院參酌，故應認聲請人並無消債條例第
    134條所定不免責事由之存在。
四、綜上所述，本件聲請人經法院為終結清算程序之裁定確定，
    雖無消債條例第134條各款所列之不免責事由，惟聲請人有
    消債條例第133條所定不免責事由，且未經普通債權人全體
    同意其免責，揆諸首揭規定，本件應予聲請人不免責，爰裁
    定如主文。至聲請人受不免責之裁定確定後，繼續清償本件
    之債權人達消債條例第141條所規定之數額，即26,787元（
    計算式：45,360－18,573），且各普通債權人受償額均達其
    應受分配額時，得再聲請法院裁定免責，附此敘明。
五、至聲請人積欠債權人即抵押權人陳炳松之系爭土地抵押債權
    部分，按在法院裁定開始清算程序前，對於債務人之財產有
    質權、抵押權、留置權或其他擔保物權者，就其財產有別除
    權，消債條例第112條第1項定有明文。而對於債務人之特定
    財產有質權、抵押權、留置權或其他擔保物權者，其權利之
    行使，本居於優越之地位，得逕就其擔保物取償而滿足債權
    ，此觀同條立法理由甚明。是有別除權之債權人，既得逕就
    其擔保物取償而滿足債權，得不依清算程序而行使其權利，
    則本件債權人陳炳松對聲請人系爭土地有抵押權，依前開說
    明，其既為別除權人，得就聲請人設定抵押權之財產取償而
    滿足債權，自不受免責裁定與否拘束，併予敘明。　　
六、爰裁定如主文。
中　　華　　民　　國　　111 　年　　7 　　月　　27　　日
              民事第一庭法　　　官　楊明箴
以上正本係照原本作成。
如不服本裁定，應於裁定送達後10日內以書狀向本院提出抗告，
並繳納抗告費新臺幣1千元。
中　　華　　民　　國　　111 　年　　7 　　月　　28　　日
                        書　記　官　劉亭筠